【裁判字號】    97,訴,643
【裁判日期】    990309
【裁判案由】    分割共有物
【裁判全文】
臺灣屏東地方法院民事判決               97年度訴字第643號
原      告  己○○
訴訟代理人  陳世明律師
被      告  庚○○
            戊○○
            丁○○
            乙○○○
            丙○○
上  五  人
訴訟代理人  林朋助律師
受告知訴訟人
            寅○○
            壬○○
            辰○○
            卯○○
            子○○
            癸○○
            丑○○
            辛○○
            甲○○
上列當事人間請求分割共有物事件，本院於中華民國99年2 月23
日言詞辯論終結，判決如下：
    主  文
兩造共有坐落屏東縣恆春鎮○○○段三六五地號、地目旱、面積
五六九平方公尺土地，應予變賣，所得價金由兩造按附表所示應
有部分比例分配。
訴訟費用由兩造各依附表所示應有部分比例負擔。
    事  實  及  理  由
一、原告主張：兩造共有坐落屏東縣恆春鎮○○○段365 地號、
    地目旱、面積569 平方公尺土地（下稱系爭土地），系爭土
    地依其使用目的無不能分割之情事，且兩造間未訂有不分割
    之特約，核與民法第823 條第1 項規定相符，為此提起本件
    訴訟，請求為裁判分割。此外，系爭土地為農牧用地，依應
    有部分換算後各共有人所得之面積，甚為狹小，難以耕作，
    況系爭土地乃位於山頂，西邊為陡峭懸崖，無路可通，東邊
    必須通過相鄰之同段367 地號土地（為原告所有）方得與外
    界道路接通，此開闢367 地號土地作為通路之土地面積，恐
    即與系爭土地面積相當，原告對於系爭土地花費大筆金錢整
    地建設多年，已在系爭土地上搭起棚架、桌椅、步道等，連
    同相連之367 地號等多筆土地，均合併開闢為「蓮莊」民宿
    ，系爭土地已成為「蓮莊」之一部分，若將系爭土地按共有
    人應有部分之比例細分，非但各共有人分配到之土地無法有
    效利用，還須浪費土地以開闢道路，甚至目前現有設施全部
    毀棄，浪費地利、物資，原希望將系爭土地全部分配予原告
    ，其餘各共有人不能按其應有部分受分配者，則以金錢補償
    之，但依鈞院所選任鑑定人之鑑價報告，估價太高，因而同
    意變價分割等語。並聲明：請准分割系爭土地。
二、被告則以：請准按其應有部分以原物分配於各共有人。系爭
    土地所相鄰之同段367 地號土地為原告所有，另與系爭土地
    相鄰之364 地號土地係第三人所有，是以分割後被告以通行
    同段367 地號土地為當，希望分配位置如附圖所示，不同意
    變價分割等語。
三、兩造不爭執之事實：
    (一)系爭土地為兩造所共有，應有部分如附表所示，有其土地
      登記謄本、地籍圖謄本為證，依其使用目的無不能分割之
      情事，且兩造間未訂有不分割之特約。
    (二)系爭土地乃位於山頂，西邊為陡峭懸崖，無路可通，東邊
      必須通過相鄰之同段367 地號土地（為原告所有）方得與
      外界道路接通。原告在系爭土地上搭起棚架、桌椅、步道
      等，連同相連之367 地號等多筆土地，合併開闢為「蓮莊
      」民宿，系爭土地已成為「蓮莊」之一部分。
四、得心證之理由：
    本件兩造所爭執之處，應在於：如何之分割方法為適當？茲
    說明如下：
    (一)本件原告請求裁判分割系爭土地，核無不合，應予准許，
      合先敘明。
    (二)按分割之方法不能協議決定者，法院得因任何共有人之請
      求，命以原物分配於各共有人，但各共有人均受原物之分
      配顯有困難者，得將原物分配於部分共有人；原物分配顯
      有困難時，得變賣共有物，以價金分配於各共有人，或以
      原物之一部分分配於各共有人，他部分變賣，以價金分配
      於各共有人，民法第824 條第2 項第1 款、第2 款定有明
      文。裁判上定共有物分割之方法時，分配原物與變賣之而
      分配價金，孰為適當，法院本有自由裁量之權，不受任何
      共有人主張之拘束，最高法院著有29年上字第1792號判例
      可稽。請求分割共有物之訴，應由法院依民法第824 條命
      為適當之分配，不受任何共有人主張之拘束；審判上共有
      物分割方法，應由法院斟酌當事人之聲明、共有物之性質
      、經濟效用及全體共有人之利益等公平決定之（最高法院
      74年度第1 次民事庭會議決議(二)參照）。若以原物分割，
      各當事人分得之土地，面積過小，顯然不能作何用途，徒
      然減損系爭土地之經濟效用，得予以變賣，所得價金各按
      應有部分比例分配予各共有人，如此始能將土地發揮最高
      之經濟上利用價值，並符合分割共有物應徹底消滅共有關
      係及公平合理之旨（最高法院82年度台上字第512 號裁判
      要旨參照）。兩造共有土地，為狹長形，如以原物分割，
      必須留通路，於兩造損失至大，爰為變賣土地依共有持分
      比例分配價金之判決，自係合法處置，不生違法問題（最
      高法院70年度台上字第3474號裁判要旨參照）。
    (三)查系爭土地闢建為有搭蓋遮雨棚之觀景台，西側面海，為
      供人觀賞恆春半島著名觀光景點「關山夕照」之經營型態
      ，由原告出租於第三人經營，原告間接占有中等情，業經
      本院於民國98年2 月23日履勘屬實，有勘驗筆錄附卷可考
      （見本院卷第54～55頁）。再查系爭土地確位於山頂，為
      大致呈南北狹長之不規則地形，西邊為陡峭懸崖，無路可
      通，東邊亦為陡峭斜坡，僅有原告所開闢之一條步道可通
      行至系爭土地，更須先通過「關山蓮莊園區」之大門後，
      沿路左轉步行一段距離，始能到達通往系爭土地之步道等
      情，有系爭土地位置圖、航照圖各1 紙、現況照片10張、
      現況照片16張與地籍圖對照表1 大張等資料附卷可憑（見
      鑑價報告第38～45頁）。可見系爭土地依其地理位置與地
      勢，為觀賞恆春半島著名觀光景點「關山夕照」之絕佳去
      處，而恆春半島墾丁一帶又是國內最熱門之觀光勝地，事
      實上，系爭土地已連同相鄰土地為觀光遊憩區之整體經營
      ，亦即系爭土地有極其特殊之經濟上利用價值。因此系爭
      土地雖依其公告現值為每平方公尺新臺幣（下同）400 元
      ，但經本院選任不動產估價師鑑價之結果，其收益價格竟
      高達每平方公尺4,669 元，有現代地政不動產估價師事務
      所98年12月5 日現屏估字第981205168 號函附估價報告書
      1 本在卷可參，但須瞭解其所謂收益價格，乃依現況整體
      使用收益為前提，才有如此高之價格。
    (三)系爭土地若以原物分割，各當事人分得之土地，面積過小
      ，徒然減損系爭土地之經濟效用，且地形狹長又必須留通
      路，於兩造損失至大，況難維持整體使用之最佳收益條件
      ，因此予以變賣，所得價金各按應有部分比例分配予各共
      有人，如此始能將土地發揮最高之經濟上利用價值，並符
      合分割共有物應徹底消滅共有關係及公平合理之旨。
五、綜上所述，爰判決如主文第一項所示。
六、末查系爭土地原有被告丁○○之應有部分設定抵押權予本件
    受告知訴訟人之負擔，經本院依職權對於本件受告知訴訟人
    告知訴訟，分別合法送達，有本院函稿及送達證書各1 件附
    卷為證，依民事訴訟法第67條之1 準用第67條、民法第824
    條之1 第2 項但書第3 款規定，本件受告知訴訟人之權利移
    存於被告丁○○所分得之部分，並依民法第824 條之1 第3
    項準用同法第881 條第1 項、第2 項規定，本件受告知訴訟
    人對於被告丁○○所得行使之本件變價分割之價金請求權有
    權利質權，其次序與原抵押權同，附此敘明。
七、至兩造其餘之攻擊或防禦方法及未經援用之證據，經本院斟
    酌後，認為均對本判決結果不生影響（因應有部分爭執，並
    非分割共有物之訴之訴訟標的，本院應不受其主張之拘束，
    逕依土地登記謄本所載應有部分比例定其分割方法），自無
    逐一詳予論駁之必要，併予敘明。
八、訴訟費用負擔之依據：民事訴訟法第80條之1。
中    華    民    國    99    年    3     月    9     日
                  民事第二庭    法  官  蔡嘉裕
正本係照原本作成。
如不服本判決，應於收受送達後20日內，向本院提出上訴狀（須
按他造當事人之人數附繕本）。
中    華    民    國    99    年    3     月    9     日
                                書記官  蘇小雅
附表：
┌──┬────┬─────┐
│編號│共 有 人│應有部分  │
├──┼────┼─────┤
│ 1  │庚○○  │十八分之七│
├──┼────┼─────┤
│ 2  │戊○○  │十二分之一│
├──┼────┼─────┤
│ 3  │丁○○  │十二分之一│
├──┼────┼─────┤
│ 4  │乙○○○│六分之一  │
├──┼────┼─────┤
│ 5  │己○○  │六分之一  │
├──┼────┼─────┤
│ 6  │丙○○  │九分之一  │
└──┴────┴─────┘

司法院資訊處製作；財團法人民間司法改革基金會備份。
